【裁判字號】    98,訴,189
【裁判日期】    981203
【裁判案由】    分割共有物
【裁判全文】
臺灣苗栗地方法院民事判決               98年度訴字第189號
原      告  宙○○
訴訟代理人  陳淑芬律師
被      告  申○○（李炳煌之繼.
                        巷62.
            未○○（李炳煌之繼.
            午○○（李炳煌之繼.
            酉○○（李炳煌之繼.
                        5弄8.
            辛○○（李炳煌之繼.
                        8號3.
            巳○○（李炳煌之繼.
                        之3號.
            丑○○（李炳煌之繼.
                        6號5.
            辰○○（李炳煌之繼.
            壬○○
            丁○○
            丙○○
            子○○
                        號
            乙○○
                        號
            卯○○
                        7號
            甲○○
            庚○○
                        號
            癸○○
            亥○○（戊○○○之.
                        弄31.
            己○○（戊○○○之.
            天○○
上  一  人
訴訟代理人  宇○○
受 告 知人
即抵押權人  寅○○
上列當事人間請求分割共有物事件，本院於民國98年11月17日言
詞辯論終結，判決如下：
    主  文
被告申○○、未○○、午○○、酉○○、辛○○、巳○○、丑○○、辰○○應就其被繼承人李炳煌所有坐落苗栗縣後龍鎮○○段
八五九地號土地，面積五一二九點六六平方公尺，應有部分一二
○分之一辦理繼承登記。
被告甲○○、亥○○、庚○○、己○○應就其被繼承人戊○○○
所有坐落苗栗縣後龍鎮○○段八五九地號土地，面積五一二九點
六六平方公尺，應有部分六○○分之一辦理繼承登記。
兩造所有坐落苗栗縣後龍鎮○○段八五九地號土地，面積五一二
九點六六平方公尺，其分割方法如附圖所示：編號A 部分面積一
四九六點一五平方公尺土地由原告取得；編號B 部分面積一○六
八點六八平方公尺土地由被告天○○取得；編號C 部分面積四二
點七五平方公尺土地由被告申○○、未○○、午○○、酉○○、
辛○○、巳○○、丑○○、辰○○按應繼分比例保持公同共有取
得；編號D 部分面積四二點七四平方公尺土地，由被告甲○○、
亥○○、庚○○、己○○、癸○○等五人按附表二應有部分比例
維持共有取得；編號E 部分面積四二點七五平方公尺土地由被告
壬○○取得；編號F 部分面積一七○點九九平方公尺土地由被告
丙○○取得；編號G 部分面積一○六八點六八平方公尺土地由被
告卯○○取得；編號H 部分面積三四一點九八平方公尺土地由被
告子○○取得；編號I 部分面積四二七點四七平方公尺土地由被
告乙○○取得；編號J 部分面積四二七點四七平方公尺土地由被
告丁○○取得。
受告知人寅○○就被告卯○○所有坐落苗栗縣後龍鎮○○段八五
九地號土地，面積五一二九點六六平方公尺，應有部分一二○分
之二五，經苗栗縣竹南地政事務所以九十六年南地所資字第○三
九五六○號收件，於民國九十六年四月十四日設定登記最高限額
新臺幣一百二十萬元，權利存續期間自民國九十六年四月十二日
至一百二十六年四月十一日止之抵押權，於本件分割後移存於主
文第三項被告卯○○受分配如附圖編號G 所示之土地。
訴訟費用由兩造按附表一所示比例負擔。
    事實與理由
壹、程序部分：
一、按訴狀送達後，原告不得將原訴變更或追加他訴，但該訴訟
    標的對於數人必須合一確定時，追加其原非當事人之人為當
    事人者，不在此限。民事訴訟法第255 條第1 項第5 款定有
    明文。本件原告原列苗栗縣後龍鎮○○段859 地號土地之原
    登記共有人戊○○○為被告，戊○○○已於原告起訴前之民
    國98年5 月6 日死亡，其繼承人除原被告之甲○○、庚○○
    外，尚有亥○○、己○○等2 人，上開4 人均未就戊○○○
    之應有部分辦理繼承登記，有土地登記謄本、戊○○○之除
    戶戶籍謄本、繼承系統表及其全體繼承人之最新戶籍謄本在
    卷可參，是原告於98年7 月3 日具狀撤回戊○○○部分，並
    追加亥○○、己○○為被告，核與首揭規定，並無不合，應
    予准許。又原告起訴時以戌○○、地○○為被告，然戌○○
    已將其應有部分120 分之4 移轉登記予原告，地○○將其應
    有部分120 分之25移轉登記予天○○，有土地登記謄本在卷
    可佐（見本院卷第121 至124 、147 頁），是原告於98年9
    月15日具狀撤回戌○○、地○○之訴，並追加天○○為被告
    ，核與首揭規定，並無不合，亦應予准許。
二、次按訴訟之結果，於第三人有法律上利害關係者，法院得於
    第一審或第二審言詞辯論終結前相當時期，將訴訟事件及進
    行程度以書面通知該第三人；前項受通知人得於通知送達後
    5 日內，為第242 條第1 項之請求；第1 項受通知人得依第
    58條規定參加訴訟者，準用前條之規定，民事訴訟法第67條
    之1 定有明文。本件被告卯○○前將其所有苗栗縣後龍鎮○○段859 地號土地應有部分120 分之25，經苗栗縣竹南地政
    事務所（下稱竹南地政）以96年南地所資字第039560號收件
    ，於96年4 月14日設定登記最高限額新臺幣（下同）120 萬
    元，權利存續期間自96年4 月12日至126 年4 月11日止之抵
    押權予訴外人寅○○，本院爰依前開規定，於98年9 月30日
    對寅○○告知訴訟，有本院送達證書在卷可憑（見卷第173
    頁），合先敘明。
三、再按訴狀送達後，原告不得將原訴變更或追加他訴。但請求
    之基礎事實同一者，不在此限，民事訴訟法第255 條第1 項
    第2 款亦定有明文。查原告聲請本院對訴外人寅○○告知訴
    訟後，於98年11月17日言詞辯論期日追加主文第4 項所示訴
    之聲明，核其乃基於兩造分割苗栗縣後龍鎮○○段859 地號
    土地之同一基礎事實，且就原請求之訴訟及證據資料，於繼
    續審理時，在相當程度範圍內具有同一性或一體性，得期待
    於後請求之審理予以利用，揆諸上開規定，原告所為訴之追
    加，於法即無不合，應予准許。
四、本件被告經合法通知，均未於最後言詞辯論期日到場，經核
    無民事訴訟法第386 條各款所列情形，爰依原告之聲請，由
    其一造辯論而為判決。
貳、實體部分：
一、原告主張：
  (一)坐落苗栗縣後龍鎮○○段859 地號土地（下稱系爭土地）為
    兩造所共有，各共有人應有部分比例如附表一所示。原共有
    人李炳煌於94年3 月23日死亡，被告申○○、未○○、午○○、酉○○、辛○○、巳○○、丑○○、辰○○為李炳煌之
    繼承人，繼承李炳煌就系爭土地120 分之1 應有部分所有權
    ；原共有人戊○○○於98年5 月6 日死亡，被告甲○○、亥
    ○○、庚○○、己○○為戊○○○之繼承人，繼承戊○○○
    就系爭土地600 分之1 應有部分所有權。系爭土地為農業發
    展條例89年1 月4 日修正施行前之共有耕地，依該條例第16
    條第4 款之規定，得分割為單獨所有。兩造就系爭土地無不
    分割之約定，亦無不能分割之情形，因無法協議分割，爰訴
    請裁判分割系爭土地。又系爭土地分割後，如附圖所示編號
    C 、D 、E 部分土地面積僅42.74 或42.75 平方公尺，臨路
    寬度約1.2 至1.5 平方公尺，且分得編號C 、D 部分土地之
    被告尚須按應繼分比例維持公同共有，無法有效利用土地，
    該部分應予變價分割。
  (二)被告卯○○前將其所有系爭土地應有部分120 分之25，經竹
    南地政以96年南地所資字第039560號收件，於96年4 月14日
    設定登記最高限額120 萬元，權利存續期間自96年4 月12日
    至126 年4 月11日止之抵押權予受告知人寅○○。依民法第
    824 條之1 規定，寅○○與本件訴訟有法律上之利害關係，
    於本院告知訴訟後，其抵押權應移存於本件分割後被告卯○○受分配如附圖所示編號G 部分（面積1,068.68平方公尺）
    土地上。
  (三)並聲明：如主文第1 、2 、4 項所示；另除附圖編號D 部分
    土地應予變價外，餘如主文第3 項所示。
二、被告之抗辯：
  (一)被告子○○部分：同意分得附圖所示編號H 部分土地等語。
    並聲明：原告之訴駁回。
  (二)被告卯○○部分：不同意原告98年7 月3 日所提分割方案，
    希望把面積較大的儘量集中，把小面積的分到邊邊，原告所
    提分割方案會使系爭土地無法有效利用等語。並聲明：原告
    之訴駁回。
  (三)被告天○○部分：同意分得附圖所示編號B 部分土地。又伊
    有跟部分未到庭被告聯絡，有意願向他們買地，但他們都認
    為土地複雜，不想解決等語。
  (四)被告巳○○部分：同意原告於98年10月12日具狀所提分割方
    案。
  (五)其餘被告申○○、未○○、午○○、酉○○、辛○○、丑○○、辰○○、壬○○、丁○○、丙○○、乙○○、甲○○、
    庚○○、癸○○、亥○○、己○○等人均未於言詞辯論期日
    到場，亦未提出書狀作何聲明或陳述。
三、原告主張系爭土地原為原告、被告天○○、壬○○、丁○○
    、丙○○、子○○、乙○○、卯○○、甲○○、庚○○、癸○○，及訴外人李炳煌、戊○○○所共有，應有部分比例如
    附表一所示。訴外人李炳煌於94年3 月23日死亡，被告申○○、未○○、午○○、酉○○、辛○○、巳○○、丑○○、
    辰○○為李炳煌之繼承人，繼承李炳煌就系爭土地120 分之
    1 應有部分所有權；訴外人戊○○○於98年5 月6 日死亡，
    被告甲○○、亥○○、庚○○、己○○為戊○○○之繼承人
    ，繼承戊○○○就系爭土地600 分之1 應有部分所有權，李
    炳煌及戊○○○之繼承人均尚未完成繼承登記。訴外人地○○於本訴訟中將其應有部分120 分之25出賣予被告天○○，
    訴外人戌○○於本訴訟中將其應有部分120 分之4 出賣予原
    告，均已完成移轉登記等情，業據其提出土地登記謄本、李
    炳煌、戊○○○之除戶戶籍謄本、繼承系統表及其全體繼承
    人之最新戶籍謄本在卷可憑，自堪信為真實。
四、按各共有人，除法令另有規定外，得隨時請求分割共有物。
    但因物之使用目的不能分割或契約訂有不分割之期限者，不
    在此限；共有物之分割，依共有人協議之方法行之，分割之
    方法不能協議決定，或於協議決定後因消滅時效完成經共有
    人拒絕履行者，法院得因任何共有人之請求，命為下列之分
    配：一、以原物分配於各共有人。但各共有人均受原物之分
    配顯有困難者，得將原物分配於部分共有人。二、原物分配
    顯有困難時，得變賣共有物，以價金分配於各共有人；或以
    原物之一部分分配於各共有人，他部分變賣，以價金分配於
    各共有人；以原物為分配時，因共有人之利益或其他必要情
    形，得就共有物之一部分仍維持共有。民法第823 條第1 項
    、第824 條第1 項、第2 項、第4 項分別定有明文。次按耕
    地，指依區域計畫法劃定為特定農業區、一般農業區、山坡
    地保育區及森林區之農牧用地；每宗耕地分割後每人所有面
    積未達0.25公頃者，不得分割。但有下列情形之一者，不在
    此限：「四、本條例中華民國八十九年一月四日修正施行前
    之共有耕地，得分割為單獨所有。」農業發展條例第3 條、
    第16條第1 項但書第4 款定有明文。
五、再按繼承人有數人時，在分割遺產前，各繼承人對於遺產全
    部為公同共有；因繼承、強制執行、公用徵收或法院之判決
    ，於登記前已取得不動產物權者，非經登記，不得處分其物
    權，民法第1151條、第759 條分別定有明文。共有之不動產
    之共有人中一人死亡，他共有人請求分割共有物時，為求訴
    訟之經濟起見，可許原告就請求繼承登記及分割共有物之訴
    合併提起，即以一訴請求該死亡之共有人之繼承人辦理繼承
    登記後，與原告及其餘共有人分割共有之不動產（最高法院
    70年度第2 次民事庭會議決議意旨參照）。本件系爭土地於
    農業發展條例89年1 月4 日修正施行前即為數人共有之耕地
    ，依該條例第16條第1 項但書第4 款之規定，得分割為單獨
    所有。原告為系爭土地之共有人，系爭土地無因物之使用目
    的不能分割，或契約訂有不分割之情形，兩造復無法就分割
    方法達成協議，揆諸前揭法條及最高法院決議意旨，原告訴
    請本院命訴外人李炳煌、戊○○○之全體繼承人各就其被繼
    承人之應有部分辦理繼承登記後，裁判分割兩造共有之系爭
    土地，即屬正當，應予准許。
六、查系爭土地西側部分土地有地瓜田，為原告種植；地瓜田後
    方有菜園，為被告丁○○種植；系爭土地東側有地瓜田與花
    生田，為被告丙○○種植；系爭土地北側臨台六線，南側為
    竹林及雜草，地勢由北邊緩坡往南邊高處傾斜等情，業經本
    院會同竹南地政測量人員現場履勘查明，並有本院98年9 月
    11日勘驗筆錄1 份、當日所攝現場照片6 幀在卷可憑（見卷
    第152 至156 頁）。本件原告主張之分割方案為：「附圖所
    示編號A 部分面積1,496.15平方公尺土地由原告取得；編號
    B 部分面積1,068.68平方公尺土地由被告天○○取得；編號
    C 部分面積42.75 平方公尺土地由被告申○○、未○○、午
    ○○、酉○○、辛○○、巳○○、丑○○、辰○○按應繼分
    比例保持公同共有取得；編號D 部分面積42.74 平方公尺土
    地，其中34.19 平方公尺土地予以變價，所得價金由被告甲○○、庚○○、癸○○按應有部分比例分配；另8.55平方公
    尺予以變價，所得價金由被告甲○○、亥○○、庚○○、己○○按應繼分公同共有比例分配；編號E 部分面積42.75 平
    方公尺土地由被告壬○○取得；編號F 部分面積170.99平方
    公尺土地由被告丙○○取得；編號G 部分面積1068.68 平方
    公尺土地由被告卯○○取得；編號H 部分面積341.98平方公
    尺土地由被告子○○取得；編號I 部分面積427.47平方公尺
    土地由被告乙○○取得；編號J 部分面積427.47平方公尺土
    地由被告丁○○取得。」。本院參酌上開書證，考量系爭土
    地現行使用情況、各共有人應有部分比例所分得土地面積、
    當事人意願等情，認原告所提之分割方案，就附圖所示編號
    A 、B 、C 、E 、F 、G 、H 、I 、J 部分土地之分割方法
    ，及附圖所示編號D 部分土地由被告甲○○、庚○○、癸○○、亥○○、己○○共同取得部分，應屬適切公允。被告卯
    ○○主張應將小面積部分分到邊邊，將使其取得土地過於狹
    長，至該部分土地根本無利用價值，對應有部分較小之共有
    人不公平，被告卯○○之主張難認妥適。
七、至原告所主張上開分割方案，其中附圖所示編號D 部分面積
    42 .74平方公尺土地應以變價，所得價金分配予部分被告甲○○、亥○○、庚○○、己○○、癸○○，其餘部分土地則
    以原物分配予原告及其他部分被告。惟民法第824 條第2 項
    第2 款規定：「原物分配顯有困難時，得變賣共有物，以價
    金分配於『各』共有人；或以原物之一部分分配於『各』共
    有人，他部分變賣，以價金分配於『各』共有人」。申言之
    ，現行法規定之變價分割方法僅限於2 種，一為將系爭土地
    整筆變價後以價金分配於各共有人，一為以系爭土地之一部
    分以原物分配於「各共有人」，另一部分變價後分配價金於
    「各共有人」，不包含將系爭土地之一部分分配於部分共有
    人，另一部分變價後分配予未受原物分配之部分共有人之分
    割方法，是原告主張將附圖編號D 部分變價，分配與未取得
    原物之被告甲○○、亥○○、庚○○、己○○、癸○○等人
    ，此部分變價分割之方案，並非可採。又參酌民法第824 條
    第4 項之立法意旨，法院為裁判分割時，固應消滅其共有關
    係，然因共有人之利益或其他必要情形，就共有物之一部，
    有時仍有維持共有之必要，故賦予法院就共有物之特定部分
    不予分割之裁量權，以符實際並得彈性運用。此項共有，包
    括由原共有人全體或部分共有人維持共有之2 種情形。本件
    被告甲○○、庚○○、原共有人戊○○○（歿）就系爭土地
    之應有部分各為600 分之1 ，可分得面積各僅8.55平方公尺
    ，被告癸○○之應有部分為300 分之1 ，可分得面積為17.0
    9 平方公尺，若分割為單獨所有，將使土地過於細分，且極
    為狹長，無法妥善利用。復查被告癸○○、甲○○、庚○○
    及訴外人戊○○○之應有部分，原均屬訴外人李雲添所有，
    李雲添過世後，由訴外人戊○○○、被告甲○○、庚○○、
    亥○○、己○○繼承李雲添之應有部分，嗣於97年12月23日
    為分割繼承登記，被告亥○○、己○○再將其繼承之應有部
    分贈與被告癸○○等情，有竹南地政異動索引在卷可佐（見
    本院卷第109 頁）。而戊○○○於98年5 月6 日死亡，依法
    應由被告甲○○、庚○○、亥○○、己○○繼承。本院審酌
    其等應有部分原即屬同一人所有，彼此關係密切，認附圖所
    示編號D 部分面積42.74 平方公尺土地，由被告癸○○、甲○○、亥○○、庚○○、己○○等5 人按附表二所示應有部
    分比例保持共有取得之分割方案，較符合被告甲○○、亥○○、庚○○、己○○、癸○○之利益，爰判決如附表編號D
    部分面積42.74 平方公尺土地，由被告甲○○、亥○○、庚○○、己○○、癸○○按附表二應有部分比例維持共有。
八、另共有人自共有物分割之效力發生時起，取得分得部分之所
    有權；應有部分有抵押權或質權者，其權利不因共有物之分
    割而受影響。但有下列情形之一者，其權利移存於抵押人或
    出質人所分得之部分：…三、權利人經共有人告知訴訟而未
    參加。民法第824 條之1 第1 項、第2 項第3 款定有明文。
    查被告卯○○前將其所有系爭土地應有部分120 分之25，於
    96年4 月14日設定登記最高限額120 萬元，權利存續期間自
    96年4 月12日至126 年4 月11日止之最高限額抵押權予訴外
    人寅○○，本院依法於98年9 月30日對寅○○告知訴訟，已
    如前述。受告知人寅○○受告知後未參加訴訟，依上開規定
    ，其於系爭土地上所設定權利範圍120 分之25，設定義務人
    為被告卯○○之最高限額抵押權，於本件分割訴訟後，應移
    存於抵押人即被告卯○○所分得附圖所示編號G 部分土地，
    爰判決如主文第4 項所示。
九、訴訟費用負擔之依據：查分割共有物具非訟事件之性質，分
    割共有物之方法，本應由法院斟酌何種分割方法得兼顧共有
    物之經濟效益及兩造利益，不因何造起訴而有不同，故原告
    請求分割之訴雖有理由，惟關於訴訟費用負擔，應以共有人
    各按其權利比例負擔，方屬事理之平，爰併諭知訴訟費用之
    負擔如主文第5 項所示。
十、據上論結，本件原告之訴為有理由，依民事訴訟法第385 條
    第1 項前段、第80條之1 、第85條第1 項但書、第2 項，判
    決如主文。
中    華    民    國    98    年    12    月    3     日
                  民事庭法  官  吳國聖
以上正本係照原本作成。
如對本判決上訴，須於判決送達後20日內向本院提出上訴狀。
                        書記官  葉俊宏
中    華    民    國    98    年    12    月    3     日
附表一：
┌──┬──────────┬─────────┬────────────┐
│編號│ 當事人姓名         │ 訴訟費用負擔比例 │      備     註         │
│    │                    │（即應有部分比例）│                        │
├──┼──────────┼─────────┼────────────┤
│ １ │原告宙○○          │     35/120       │原共有人戌○○於訴訟中將│
│    │                    │                  │其應有部分4/120 出賣予原│
│    │                    │                  │告，並完成移轉登記。    │
├──┼──────────┼─────────┼────────────┤
│ ２ │被告天○○          │     25/120       │原共有人地○○於訴訟中將│
│    │                    │                  │其應有部分25/120出賣予被│
│    │                    │                  │告天○○，並完成移轉登記│
│    │                    │                  │。                      │
├──┼──────────┼─────────┼────────────┤
│ ３ │被告申○○、未○○、│      1/120       │原共有人李炳煌之繼承人  │
│    │午○○、酉○○、李明│                  │                        │
│    │珠、巳○○、丑○○、│                  │                        │
│    │辰○○連帶負擔      │                  │                        │
├──┼──────────┼─────────┼────────────┤
│ ４ │被告壬○○          │      1/120       │                        │
├──┼──────────┼─────────┼────────────┤
│ ５ │被告丁○○          │      1/12        │                        │
├──┼──────────┼─────────┼────────────┤
│ ６ │被告丙○○          │      1/30        │                        │
├──┼──────────┼─────────┼────────────┤
│ ７ │被告子○○          │      2/30        │                        │
├──┼──────────┼─────────┼────────────┤
│ ８ │被告乙○○          │      1/12        │                        │
├──┼──────────┼─────────┼────────────┤
│ ９ │被告卯○○          │     25/120       │                        │
├──┼──────────┼─────────┼────────────┤
│ １０ │被告甲○○、庚○○、│      1/600       │原共有人戊○○○之繼承人│
│    │亥○○、己○○連帶負│                  │                        │
│    │擔                  │                  │                        │
├──┼──────────┼─────────┼────────────┤
│  │被告甲○○          │      1/600       │                        │
├──┼──────────┼─────────┼────────────┤
│  │被告庚○○          │      1/600       │                        │
├──┼──────────┼─────────┼────────────┤
│  │被告癸○○          │      1/300       │                        │
└──┴──────────┴─────────┴────────────┘
附表二：附圖所示編號D 部分土地之應有部分比例
┌──┬───────────┬───────┐
│編號│當事人姓名            │ 應有部分比例 │
├──┼───────────┼───────┤
│ １ │被告甲○○            │   1/5        │
├──┼───────────┼───────┤
│ ２ │被告庚○○            │   1/5        │
├──┼───────────┼───────┤
│ ３ │被告癸○○            │   2/5        │
├──┼───────────┼───────┤
│ ４ │被告甲○○、庚○○、柯│   1/5        │
│    │李鑾、己○○依應繼分公│              │
│    │同共有                │              │
└──┴───────────┴───────┘


司法院資訊處製作；財團法人民間司法改革基金會備份。
